臺灣雲林地方法院刑事判決　　　　　　　　　　　　　九十二年度訴字第三一七號
　　公　訴　人　臺灣雲林地方法院檢察署檢察官
　　被　　　告　甲○○
右列被告因偽造文書等案件，經檢察官提起公訴（九十二年度偵字第一０六二、第二
二一九號），本院判決如左：
    主  文
甲○○共同行使偽造私文書，足以生損害於他人，處有期徒刑壹年。
偽造之「丁○○」印章壹顆及附表所示之印文、署押均沒收。
    事  實
一、甲○○於民國（下同）八十四年間因竊盜罪，經臺灣嘉義地方法院判處有期徒刑
    八月，緩刑三年確定；復於九十一年十二月三十一日因妨害風化案件，經同院判
    處有期徒刑四年確定，素行不佳。
二、甲○○原是丙○○（另案臺灣高雄地方法院審理中）找來擔任皇浦貿易有限公司
    （下稱皇浦公司）董事之名義負責人，甲○○為免除登記為皇浦公司人頭董事之
    賦稅責任，與丙○○商議，由甲○○另覓一名人頭代替，而甲○○仍為股東，僅
    是將其中名義出資之新台幣（下同）四百萬元中之一百萬元形式轉讓予人頭董事
    ，以符合公司法董事必須具備股東身份之規定。甲○○、丙○○商定後，共同基
    意圖為自己不法所有之犯意聯絡，推由甲○○於八十九年八月間某日（起訴書載
    為八十九年初某日），於嘉義市某處，向有中度智障現象之丁○○，佯稱可代其
    找工作，索取其身分證，丁○○不知有詐，乃於嘉義市○○街甲○○之租屋處，
    將身分證交予甲○○，甲○○為掩飾其施用詐術犯行，則請丁○○到其住處接聽
    電話，提供繕食，使丁○○誤認為甲○○已提供工作，嗣丁○○查覺有異，請其
    返還身分證，甲○○未予返還，丁○○不得已，才申請補發身分證，始知受騙；
    甲○○與丙○○復基於偽造文書之概括犯意聯絡，待甲○○取得丁○○身分證後
    某日，再將丁○○之身分證資料連同自己的身分證及印章交予丙○○，丙○○乃
    於八十九年八月十六日，先在不詳地點偽造丁○○之署名於股份轉讓書，內容為
    甲○○出讓一百萬元之股份與丁○○，後又在不詳時點委由不知情印章店老板偽
    刻丁○○之印章（未扣案）一枚，進而蓋用印文，偽造丁○○之印文於股東變更
    同意書上（皇浦貿易有限公司股東同意書）、委任書上、皇浦公司第五次修正章
    程上，嗣丙○○將上開資料交由不知情之會計師孫金樹，持向主管機關申請變更
    皇浦公司之董事為丁○○，使不知情之承辦人員將該不實之事項，完成登載於職
    務上所掌之公司設立登記事項卡等公文書上，足以生損害於丁○○及主管機關對
    於公司設立登記管理之正確性，嗣丁○○接獲財政部高雄市國稅局之漏稅調查，
    始知上情。
三、案經丁○○訴由臺灣高雄地方法院檢察署暨高雄市政府警察局三民第二分局報告
    同署呈請臺灣高等法院檢察署令轉臺灣雲林地方法院檢察官偵查起訴。
    理  由
一、訊之被告甲○○矢口否認右開犯行，辯稱：伊替丙○○填了一個魚池，但自己公
    司被禁止開發票，因此拿了自己及丁○○之身分證影本交給丙○○報稅，以抵開
    發票，但丙○○卻拿去申請設立公司行號，伊不知自己原為皇浦公司負責人，後
    來負責人變為丁○○云云。
二、經查：(一)皇浦公司之負責人原為被告甲○○，後來變更為丁○○，有經濟部公司
    執照、皇浦公司章程二件及營利事業登記基本資料查驗等卷內可查《警卷；九二
    年偵字第六０六五號卷，第四頁》。(二)丁○○有中度智障現象，有其身心障礙手
    冊附卷可參《警卷第二四頁》，被告甲○○利用其智能上障礙之弱點，以介紹工
    作之理由，騙取其身分證正本，但丁○○幫忙甲○○接聽電話二、三個月，沒有
    領到任何薪資，僅提供其供吃住，其因而發覺有異，向甲○○索回身分證，甲○○未予返還，乃聲請補發身分證等情節，已據丁○○證述在卷《詳本院九十三年
    一月七日審判筆錄》，並有丁○○補發之身分證影本可查《本院卷第六七頁》。
    按辦理公司負責人之變更，要用當事人身分證正本是常識，而丁○○之身分證至
    終未能取回，而申請補發也是事實，因此被告甲○○辯稱只拿了丁○○之身分證
    影本，並不可信。被告甲○○利用智能障礙，容易受騙之丁○○，以介紹工作為
    幌子，向丁○○騙了身分證，不僅沒有替丁○○介紹工作，自己也沒有提供薪資
    予丁○○，僅以提供吃住塘塞，使智力弱於尋常人之丁○○，誤以為甲○○要介
    紹工作給他，或者正在替甲○○工作，當丁○○催索身分證時，又不返還，自有
    施用詐術騙取身分證之不法意圖。
三、次查：(一)丙○○拿到丁○○之身分證後，將股份轉讓書、委任書、皇浦公司股東
    同意書、身分證等相關資料，交由會計師孫金樹，持向主管機關申請變更皇浦公
    司之董事為丁○○之事實，也據丙○○證述明確《本院卷第五七頁反面》，然而
    丁○○未同意變更為負責人，未見過股份轉讓書、委任書、皇浦公司股東同意書
    等三件資料，也沒有交印章予甲○○等情，已經丁○○在本院審判期日陳述明確
    。其於皇浦公司之董事變更後，收到國稅機關八十九年度未分配盈餘未申報核定
    通知書、繳款書《九十二年度偵字一０六二號卷第十九頁、十九之一頁》，始悉
    自己變為皇浦公司之董事，亦有上開核定通知書、繳款書卷內可佐。(二)丙○○雖
    稱：丁○○之身分證是甲○○傳真給伊，股份轉讓書、委任書、皇浦公司股東同
    意書三份資料是洪富貴、楊金波交予伊，三份資料上面之記載、簽名、用印皆已
    齊備，因自己曾經資金缺口，而洪、楊二人幫其完成貸款，且自己有家公司也請
    孫金樹會計師記帳，因此順便將資料送過去云云《本院卷第六二至六三頁》。所
    述明顯在閃避事實，不足採信，理由如下：本件皇浦公司負責人變更為丁○○
    ，丙○○是主導人物，此從丙○○主動蒐集了丁○○之身分證可知，因為不論甲○○是當面交付丁○○之身分證或者是接受甲○○之傳真，如果洪富貴、楊金波
    已將齊全之資料交待丙○○辦理，丙○○僅是幫忙跑腿送件而已，何以獨漏身分
    證此一重要資料未給丙○○，卻要甲○○另行交付，衡情皇浦公司如完全與丙○○無關，應是甲○○將丁○○之身分證交給洪富貴、楊金波，而洪富貴等人再將
    全部資料交給丙○○辦理才合情理，但是甲○○在本院卻稱不認識洪富貴、楊金
    波《本院卷第六四頁反面》，且選擇將丁○○之身分證給了丙○○。丙○○另
    稱，自己有公司請孫金樹會計師記帳，只是順道幫忙送件到會計師那裡，但是對
    於自己公司之名稱為何？址設何處？一概稱不復記憶，對於自己親自經營之公司
    切身之事不記得，卻記得接受了甲○○傳真身分證、幫忙送件到會計師等不關己
    之事，令人質疑，何況依卷內皇浦公司之二件公司章程之記載洪富貴、楊金波均
    非股東，皇浦公司也不是沒有其他人員可以送件到會計師處，何以會委託丙○○
    送件，合理的解釋，皇浦公司是由丙○○一人所掌控操作，甲○○只是其找來擔
    任人頭股東及董事，甲○○後來不願再擔任董事，因而找了不知情之丁○○變更
    為新任董事。(4)從上之論述，辦理皇浦公司董事變更為丁○○之事，根本與洪富
    貴或楊金波無關，變更董事之舉，完全是丙○○與甲○○商議的結果。因此丙○○拿了丁○○之身分證後，後續在股東同意書、皇浦公司第五次修正章程、委任
    書上所蓋丁○○之印章是盜刻，印文是偽造，股份轉讓書上丁○○之簽名也是偽
    造，且均出自丙○○之手，可資認定。
四、再查，(1)皇浦公司八十九年七月十四日（第四次修正章程）之董事為被告甲○○
    ，同年八月十六日（第五次修正章程）變更為丁○○，詳警卷二件章程中第十七
    條之記載，可知被告甲○○成為皇浦公司之董事後約一個月，董事再度變更為丁○○。執此可見，甲○○先於八十九年七月間第一次將自己的身分證交予丙○○
    ，再於一個月後將自己的身分證連同丁○○之身分證交給丙○○處理，甲○○如
    因承攬丙○○魚池填土工程，沒有辦法開立發票，其第一次拿了自己的身分證給
    丙○○報稅（員工薪資），足以彌補丙○○不能拿到發票之損失，沒有必要再次
    交付自己的身分證，因為同一年度僅能報一次員工薪資，且被告在準備程序中坦
    認其經營之工程行報過稅，也報過員工的稅，理應知道報員工的稅，須在工資清
    冊上蓋用員工之印章，丁○○既沒有同意甲○○拿其資料給他人報稅，也沒有將
    印章交給甲○○，如要完成報稅勢必要盜刻其印章，從事不法之事，如非有充份
    之動機或好處，不會貿然如此，可證被告甲○○二次交付身分證予丙○○，並非
    單純要提供給他報稅而已。(2)皇浦公司之負責人是甲○○抑或丁○○對丙○○而
    言並不重要，但丙○○所掌控之皇浦公司花了一萬多元《本院卷第六０頁反面》
    辦理變更負責人，如非甲○○之堅持，負責人沒有必要變更，又負責人變更後甲○○有免除董事賦稅責任之好處，此為其向丁○○騙取身分證變更董事之動機。
    (3)甲○○也不是全然不知丙○○要將負責人變更為丁○○，甲○○警訊就供稱：
    丙○○有問我說，要將丁○○身分證向高雄市政府建設局登記「皇浦貿易有限公
    司」申請該公司之負責人，但我不答應《警卷第一三頁》，而當丁○○拿國稅局
    之繳款書要甲○○負責，其再拿給丙○○，丙○○表示他會拿去繳《本院卷第五
    六頁正面》，那個時侯被告甲○○早已知道丁○○為皇浦公司負責人，甲○○何
    以要拿繳款書給丙○○處理，應是丙○○、甲○○間早有默契，一但國稅機關核
    定丁○○董事之稅額後，丙○○會去繳稅，被告甲○○辯稱丙○○拿丁○○之身
    分證變更董事之情節完全不知情，沒有參與云云，自難以相信。本件事證明確，
    被告甲○○犯行堪以認定。
五、核被告甲○○詐騙丁○○之身分證所為，係犯刑法第三百三十九條第一項之詐欺
    取財罪，偽造股份轉讓書、皇浦貿易有限公司股東同意書、委任書、皇浦公司第
    五次修正章程，是犯同法第二百十條之偽造私文書罪，行使上開偽造文書是犯同
    法二百十六條之罪，持上開偽造之私文書向主管機關申請變更皇浦公司之董事為
    丁○○，使不知情之承辦人員將該不實之事項，完成登載於職務上所掌之公司設
    立登記事項卡之犯行，是犯同法第二百十四條明知為不實之事項，而使公務員登
    載於職務上所掌之公文書罪。先後四次偽造私文書之犯罪構成要件相同，時間緊
    接，手法相同，顯係基於概括犯意為之，為連續犯，應依刑法第五十六條之規定
    論以一罪。又偽造私文書後持以行使，偽造之低度行為，應為行使之高度行為所
    吸收，只論以行使偽造私文書罪。又及，偽造丁○○印章之行為，係偽造私文書
    之階段行為，而印文之行為，係偽造私文書之部分行為，亦不另論罪。其所犯行
    使偽造私文書罪、詐欺取財罪及明知為不實之事項，而使公務員登載於職務上所
    掌之公文書罪等三罪間，有方法、結果之牽連關係，為牽連犯，從一重之行使偽
    造私文書罪處斷。又被告甲○○與丙○○間就上開犯行，有犯意聯絡及行為分擔
    ，俱為共同正犯。渠等利用不知情之印章店老板盜刻丁○○之印章及利用不知情
    之孫金樹會計師遂行辦理變更董事之犯行，皆是間接正犯。另偽造皇浦公司第五
    次修正章程私文書部分，雖未據起訴，惟與其餘三次偽造私文書罪，有連續犯之
    裁判上一罪關係，為起訴效力所及，本院自應一併加以審判。爰審酌被告有事實
    欄所載之前科，有其臺灣高等法院被告全國前案紀錄表可參，素行不佳，被告詐
    騙告訴人丁○○之身分證及使丁○○無端成為皇浦公司之負責人，造成丁○○之
    困擾，自始又否認犯行，態度不佳及其犯罪之動機、目的等一切情狀，量處如主
    文所示之刑。被告盜刻丁○○之印章雖未扣案，但無證據證明已滅失，如附表所
    示丁○○之印文、署押是偽造，均依刑法第二百十九條規定沒收之。
六、據上論斷，應依刑事訴訟法第二百九十九條第一項前段、刑法第三百三十九條第
    一項、第二百十條、第二百十六條、第二百十四條、第二十八條、第五十五條、
    第二百十九條，罰金罰鍰提高標準條例第一條前段，判決如主文。
本案經檢察官乙○○到庭執行職務。
中      華      民      國      九十三      年      一      月    十九  日
                                         臺灣雲林地方法院刑事第二庭
                                             審判長法官  林  輝  煌
                                                 法  官  柯  志  民
                                                 法  官  陳  定  國
右正本證明與原本無異。
如不服本判決，應於判決送達後十日內向本院提出上訴狀( 應附繕本 )。
                                                 書記官  蘇  靜  怡
中      華      民      國      九十三      年      一      月    十九  日
附表
┌────┬─────────┬─────┬────┬───────┐
│編號    │文書名稱          │種  類    │數量    │備註          │
│        │                  │          │        │              │
├────┼─────────┼─────┼────┼───────┤
│一      │皇浦貿易有限公司股│丁○○印文│一枚    │警卷第三四頁  │
│        │東同意書          │          │        │              │
├────┼─────────┼─────┼────┼───────┤
│二      │股份轉讓書        │丁○○署押│一枚    │警卷第三九頁  │
│        │                  │          │        │              │
├────┼─────────┼─────┼────┼───────┤
│三      │委任書            │丁○○印文│一枚    │警卷第三六頁  │
│        │                  │          │        │              │
├────┼─────────┼─────┼────┼───────┤
│四      │皇浦貿易有限公司章│丁○○印文│一枚    │警卷第三五頁  │
│        │程（第五次修正）  │          │        │              │
└────┴─────────┴─────┴────┴───────┘
附錄法條
中華民國刑法第三百三十九條
(普通詐欺罪)意圖為自己或第三人不法之所有，以詐術使人將本人或第三人之物交付
者，處五年以下有期徒刑、拘役或科或併科一千元以下罰金。
以前項方法得財產上不法之利益或使第三人得之者，亦同。
前二項之未遂犯罰之。
中華民國刑法第二百一十條
(偽造變造私文書罪)
偽造、變造私文書，足以生損害於公眾或他人者，處五年以下有期徒刑。
中華民國刑法第二百一十四條
(使公務員登載不實罪)
明知為不實之事項，而使公務員登載於職務上所掌之公文書，足以生損害於公眾或他
人者，處三年以下有期徒刑、拘役或五百元以下罰金。
